【裁判字號】    89,訴,261
【裁判日期】    890913
【裁判案由】    重利
【裁判全文】
臺灣屏東地方法院刑事判決                          八十九年度訴字第二六一號
    公  訴  人  臺灣屏東地方法院檢察署檢察官
    被      告  丙○○
    被      告  丁○○
    共      同
    選任辯護人  邱明政
右列被告因重利案件，經檢察官提起公訴（八十九年度偵字第二六０三號），本院判
決如左：
     主  文
丙○○共同常業重利，累犯，處有期徒刑肆月。
丁○○共同常業重利，處有期徒刑伍月，緩刑參年。
     事  實
一、丙○○前因違反槍砲彈藥刀械管制條例、麻醉藥品管理條例等案件，經法院分別
    於民國八十一年七月二十七日、八十二年五月二十七日各判處有期徒刑五月、五
    年四月（執行刑）確定，並分別於八十二年一月十七日、八十八年一月二十一日
    執行完畢，不知警惕，復夥同丁○○及一「陳先生」之不詳姓名男子，基於常業
    重利之犯意連絡，共同自八十九年二月間起，在民眾日報刊登「日仔會」（電話
    0000000再轉接至手機0000000000號）之廣告，招攬亟需借款
    之人，在屏東縣九如鄉果菜市場等地，以「假標會（俗稱日仔會）、真貸款」之
    方式經營地下錢莊，欲牟取不法暴利，乘乙○○、甲○○、陳嘉漢、陳福明等人
    之急迫貸以金錢，而取得與原本顯不相當之重利。其借予乙○○之金額為新台幣
    （下同）二十萬元，並填具二十萬元之本票一紙，乙○○實拿十五萬元，並以一
    個月為期，還清本金及利息，計月息為二分五厘（即年息三十分）；另借予甲○○以三萬元為一單位，每借一個單位，實拿金額為二萬二千元，視其所借貸之金
    額填具三萬元（以此類推）本票，每日須繳交一千元之本金及利息，分三十日償
    還，計月息約為二分六厘（即年息三十二分）；又借予陳嘉漢三萬元，實拿金額
    為二萬六千元，並由陳嘉漢填具三萬元本票，以一個月為期，還清本金及利息，
    計月息約為一分三厘（即年息十六分）；並以同一方式貸與陳福明，嗣於八十九
    年四月二十五日十二時三十分許，在上開九如果菜市場，二人於向乙○○取款時
    ，為警當場查獲，並扣得創業貸款計劃書一件、身分證影本二枚、本票二紙。
二、案經屏東縣警察局移送台灣屏東地方法院檢察署檢察官偵查起訴。
     理  由
一、訊之被告丙○○、丁○○均矢口否認有何重利犯行，被告丁○○辯稱：乙○○、
    甲○○、陳嘉漢、陳福明等人於借貸時，均明確理解借款條件，短期資金週轉，
    其利息雖因無擔保必然較高，然絕非時下之地下錢莊業者，除以暴力討債外，並
    約定每十日一期五、六十分之高利貸可比，尤其乙○○為脫免還款之責報警，被
    告丁○○貸出五十一萬六千元，僅回收約五萬元，被告著實為被害人，根本無取
    得重利可言；被告丙○○辯稱：並未與被告丁○○共同經營地下錢莊，被告丙○○之警訊筆錄，率皆警方與被告之閒聊，錄音內容與筆錄明顯不一，其中筆錄記
    載被告自三月中旬起開始收取利息部分，實為警方於閒聊間斷章取義，又被告丁○○之警訊錄音無法辨聽，該警訊筆錄亦不足資為論罪之依據云云。經查：被告
    丁○○在警訊自白：「我與丙○○二人共同經營地下錢莊（日仔會）生意，是於
    民國八十九年二月中旬開始經營，我們是在民眾日報分類廣告刊登日仔會電話0
    000000號招攬客戶：：借給乙○○新台幣二十萬元，期限一個月，預扣五
    萬元作利息，借給陳嘉漢三萬元，期限一個月，預扣四千元，實拿二萬六千元，
    借給陳福明二萬二千元，陳福明稱其創業貸款下來後就還我二萬五千元：：他們
    向我稱急需現款週轉及購買貨品經營生意才借款的：：」等語，核與被害人乙○○、甲○○、陳嘉漢等人在警訊供述借貸之情節大致相符，並有被害人所交付供
    擔保之本票、身分證影本及刊登廣告之報紙等件附卷可稽，被告丁○○上開自白
    即與事實相符；又被告丙○○在警訊供述其與被告丁○○分別收取利息，並自三
    月中旬起開始收取等情，亦經本院勘驗警訊錄音帶屬實，而被告丙○○對於被害
    人甲○○之借款及利息計算方式，亦在警訊供明無訛，並帶同警方前往其住處取
    出被害人甲○○所簽立之本票，衡情被告丙○○若未參與，豈會如此熟悉該「日
    仔會」之經營，被告丙○○辯稱僅陪同被告丁○○前往向乙○○請求還錢，不知
    道「日仔會」之事，即與事實不符，則被告丙○○與丁○○對於該地下錢莊之經
    營，具有犯意連絡與行為分擔；又本件約定之利息分別為月息二分五厘、二分六
    厘、一分三厘，相當於年息三十分、三十二分、十六分，顯逾法定利息之標準數
    倍，且超過中央銀行放款利率數十倍，相較於一般債務之利息即有特殊之超額，
    確屬顯不相當之重利，至於貸放後是否完全回收該資金，並無解於上開重利罪責
    ，被告二人上開所辯，係屬卸詞，洵不足採，事證明確，被告二人犯行堪以認定
    。
二、查被告二人明知社會上有因急迫而舉債濟急，及因輕率或無經驗而從事舉債之情
    形，卻預定苛刻條件，一俟他人告貸成即借以博取重利。且按刑法上所謂常業犯
    ，係指反覆以同種類行為為目的之社會活動之職業性犯罪而言，至於犯罪所得之
    多寡，是否恃此犯罪為唯一之謀生職業，則非所問，縱令兼有其他職業，仍無礙
    於常業犯罪之成立，最高法院八十五年度台上字第五一０號著有判例。被告二人
    對於社會上不特定人牟取重利，且反覆而為，核被告二人所為均係犯刑法第三百
    四十五條之常業重利罪。被告丙○○、丁○○與「陳先生」之不詳年籍男子間就
    上開罪名，具有犯意連絡與行為分擔，均為共同正犯。被告丙○○前因違反麻醉
    藥品管理條例等案件，經法院於八十二年五月二十七日判處有期徒刑五年四月（
    執行刑）確定，甫於八十八年一月二十一日執行完畢，有其全國前案紀錄表在卷
    足參，其於上開刑之執行完畢後，五年以內再犯有期徒刑以上之本罪，為累犯，
    依刑法第四十七條規定加重其刑。茲審酌被告二人圖牟重利之犯罪動機、目的、
    「假標會、真借貸」之方式、未曾以暴力手段向借款人催討債務、已損害金融秩
    序、所借貸之金額及利息、否認犯行等情及其他一切情狀，爰分別量處如主文所
    示之刑。又被告丁○○前未曾受有期徒刑以上刑之宣告，有其全國前案紀錄表在
    卷可參，其經此次偵查、審理程序及科刑判決後，當知警惕而無再犯之虞，本院
    認其所受刑之宣告，以暫不執行為適當，爰併予宣告緩刑三年，以啟自新。
據上論斷，應依刑事訴訟法第二百九十九條第一項前段、刑法第二十八條、第三百四
十五條、第四十七條、第七十四條第一款、罰金罰鍰提高標準條例第一條前段，判決
如主文。
中          華        民          國    八十九    年    九    月  十三  日
                                      臺灣屏東地方法院刑事第一庭
                                          法  官    蕭  世  昌
右正本證明與原本無異。
對於本判決如有不服應於收受送達後十日內向本院提出上訴書狀上訴於台灣高等法院
高雄分院並按他造當事人之人數附具繕本。
                  書記官    曾  文  玲
中          華        民          國    八十九    年    九    月  十三  日
附錄本案論罪科刑法條全文
刑法第三百四十五條以犯前條之罪為常業者，處五年以下有期徒刑，得併科三千元以
下罰金。


司法院資訊處製作；財團法人民間司法改革基金會備份。
